【裁判字號】    99,消債抗,30
【裁判日期】    990402
【裁判案由】    聲請免責
【裁判全文】
臺灣板橋地方法院民事裁定            99年度消債抗字第30號
抗  告  人  甲○○
上列抗告人因聲請免責事件，對於中華民國99年1 月18日本院98
年度消債聲字第71號裁定提起抗告，本院裁定如下：
    主  文
抗告駁回。
抗告程序費用新臺幣壹仟元由抗告人負擔。
    理  由
一、按債務人有下列各款情形之一者，法院應為不免責之裁定，
    但債務人證明經普通債權人全體同意者，不在此限：一、於
    7 年內曾依破產法或本條例規定受免責；二、隱匿、毀損應
    屬清算財團之財產，或為其他不利於債權人之處分；三、捏
    造債務或承認不真實之債務；四、因浪費、賭博或其他投機
    行為，致財產顯然減少或負擔過重之債務，而生開始清算之
    原因；五、於清算聲請前1 年內，已有清算之原因，而隱瞞
    其事實，使他人與之為交易致生損害；六、明知已有清算原
    因之事實，非基於本人之義務，而以特別利於債權人中之一
    人或數人為目的，提供擔保或消滅債務；七、隱匿、毀棄、
    偽造或變造帳簿或其他會計文件之全部或一部，致其財產之
    狀況不真確；八、故意於財產及收入狀況說明書為不實之記
    載，或有其他故意違反本條例所定義務之行為，消費者債務
    清理條例第134 條定有明文。
二、抗告意旨略以：抗告人現今每月收入為新臺幣（下同）1 萬
    8,000 元，其可處分所得扣除每月必要支出暨依法應受扶養
    者必須生活費後，剩餘部分已不多，明顯可知悉抗告人之債
    務應為無力再作任何清償，而抗告人即因自始無法清理債務
    ，於裁定不免責後，實難期以抗告人本身能提高其還款能力
    進而清償債務，職是抗告人必不可能符合消費者債務清理條
    例第142 條之構成要件，況抗告人信用貸款的部分，均有陸
    續清償，乃因子女之誕生，故無法持續清繳，其情節尚屬輕
    微，爰提起抗告請求廢棄原裁定，另為免責之裁定等語。
三、查本件抗告人前依消費者債務清理條例聲請清算，經本院於
    民國98年11月6 日裁定開始清算程序同時終止清算程序確定
    在案，有本院98年度消債清字第110 號卷證可稽。嗣本院以
    98年度消債聲字第71號裁定抗告人不免責，抗告人不服，提
    起抗告，經查：
  (一)按債務人依消費者債務清理條例向法院聲請更生或清算，應
    認係債務清理之最後手段，蓋經法院裁定開始更生或清算程
    序後，債務人之生活、身分資格、工作權利等或均將受有限
    制。又該條例所定之債務清理程序採雙軌制設計，分為重建
    型之更生程序及清算型之清算程序，其立法目的在使有不能
    清償或有不能清償之虞的消費者，得依其自身負債與清償能
    力之不同情況，選擇不同程序清理其債務，以調整其與債權
    人及其他利害關係人之權利義務關係，保障債權人之公平受
    償，謀求消費者經濟生活之更生及社會經濟之健全發展。上
    開規定之立法目的，在兼顧債權人、債務人雙方之利益，使
    陷於經濟上困境之消費者得以清理債務，利用此兩種不同程
    序妥適調整債務人與債權人及其他利害關係人間之權利義務
    關係，保障債權人獲得公平受償，並謀求消費者經濟生活之
    更生機會。申言之，上開制度並非在使債務人恣意消費所造
    成之債務，轉嫁予債權人負擔；故法律所設債務人免責之制
    度，應在鼓勵勤勞誠實之債務人，而非縱容投機不誠實之債
    務人奢侈浪費，倘債務人於聲請更生或清算前之相當期間內
    ，利用信用金融之機會，恣意為非屬通常生活所需之鉅額消
    費或作奢侈性、浪費性之消費，而不在意日後履行返還之能
    力，反而算計消債條例中之免責制度，濫用更生或清算程序
    以規避其應負擔之償還責任，自與前開立法本旨有違。
  (二)經查，本件依據各債權人向原審陳報抗告人使用信用卡消費
    明細之結果如下：
  1.抗告人持台北富邦銀行信用卡於95年1 月23日在愛神餐廳消
    費5 萬元、95年2 月25日赴日本旅遊消費1 萬9,047 元（見
    本院98年度消債聲第71號案卷第15頁）；持中國信託商業銀
    行信用卡於95年1 月21日在夜來香餐廳消費1 萬元、95年1
    月24日於國際通信企業行消費2 萬600 元、95年1 月25、27
    日於曼黛瑪璉共消費1 萬828 元、95年2 月11日於寶島鐘錶
    公司消費1 萬2,500 元、於95年2 月19日新光三越百貨公司
    有限公司消費8,386 元（見上開卷第24頁- 第26頁）；持台
    新銀行信用卡於95年1 月23日在愛神餐廳消費5 萬元、於2
    月20日高盛旅行社消費2 萬800 元（見上開卷第39頁）。
  2.抗告人於95年1 月至2 月持台北富邦商業銀行現金卡預借13
    萬元，並於94年6 月29日向遠東國際商業銀行申請亞力山大
    健身俱樂部分期付款專案金額為6 萬6,522 元，於94年10月
    24日向國泰世華銀行刷16萬用以代償，抗告人代償信用卡款
    項，乃係為了減輕利息負擔，顯見債務人於94年間即已知其
    資產及收入有不足清償債務之情。惟抗告人仍大量繼續使用
    現金卡預借現金，持台新銀行現金卡於95年1 月12日提領現
    金9 萬元、1 月15日提領9 萬元、1 月17日提領5 萬6,000
    元，其當月總共提領23萬6,000 元（見上開卷第38頁），顯
    見抗告人以代償借款負債後，仍大量且密集預借現金，且其
    金額並已超出一般人日常基本生活所需，依上開資料，仍足
    顯示抗告人初期之預借現金及貸款，並未審慎衡量己身償債
    之能力，以致抗告人為過量之借貸與過度之消費，始造成其
    後以債養債之情形，確屬過度消費而有浪費之情。
四、免責制度係經濟陷於困境債務人之最後救濟手段，是法院於
    審酌普通債權人全體受償情形及其他一切情狀後，如認免責
    為適當者，始得裁量以裁定免責，以保障債權人受償之合理
    及公正，並利債務人更生而重新出發。債務人如明知其經濟
    狀況不佳，猶恣意揮霍、投機，生活支出超過個人收入所應
    支出之程度，或心存倖冀以一時之投資以博取大利益，致負
    擔更大債務，於清算之原因即有可歸責性，為避免過大之道
    德風險，於清算程序終結後，尚不宜使之完全免責。承上抗
    告人之消費明細所示，其預見負債已有不能清償之虞後，並
    未檢討其理財及消費狀況，養成節儉習慣，仍維持慣常之消
    費習慣，大量為信用卡餘額代償、預借現金及信用貸款之行
    為，並以信用卡刷卡投資，依一般吾人生活經驗以觀，難認
    係一般為支出從事生活所必須之消費。因此，實足堪認抗告
    人確有因浪費、投機行為致財產減少或負擔過重之債務，而
    生清算之原因，則依前揭消債條例第134條第4款規定，應為
    不免責之裁定。原審裁定不予免責，核無違誤，抗告意旨指
    摘原裁定不當，求予廢棄並更為裁定，為無理由，應予駁回
    。
五、據上論結，本件抗告為無理由，依消費者債務清理條例第11
    條第2 項、第15條，民事訴訟法第495 條之1 第1 項、第44
    9 條第1 項、第95條、第78條，裁定如主文。
中    華    民    國    99    年    4     月    2     日
              民事第二庭  審判長    法  官  陳麗玲
                                    法  官  吳振富
                                    法  官  連育群
以上正本證明與原本無異。
本裁定不得抗告。
中    華    民    國    99    年    4     月    2     日
                                    書記官  溫婷雅

司法院資訊處製作；財團法人民間司法改革基金會備份。
